【裁判字號】    88,易,980
【裁判日期】    900423
【裁判案由】    業務侵占
【裁判全文】
台灣台中地方法院刑事判決                          八十八年度易字第九八號
    公  訴  人  臺灣臺中地方法院檢察署檢察官
    被      告  丙○○
右列被告因業務侵占案件，經檢察官提起公訴（八十七年度偵緝字第三六九號），本
院判決如左：
    主  文
丙○○連續意圖為自己不法所有，而侵占對於業務上所持有之物，處有期徒刑貳年。
    事  實
一、丙○○係台中縣神岡鄉○○路九十巷七之一號育綸實業股份有限公司（下稱育綸
    公司）之職員，於民國（下同）八十三年八月間受派前往美國成立公司（該公司
    下稱美國育綸公司即EVERROLL MACHINERY INC）拓展業務，係從事業務之人，經
    育綸公司為配合營運，先後給付開辦費、匯款及貨物予丙○○，合計交予丙○○
    如附表所示之金額及貨物總價高達美金二十萬九千零八十四點三元，丙○○於收
    受如附表所示之金額及貨款後，利用職務上管理之便，竟萌貪念，基於意圖為自
    己不法所有之概括犯意，自八十三年八月間起至八十五年十一月間止，對其持有
    如附表之金額及貨物，經扣除營運虧損、營運成本之支出後之所餘財物，均未繳
    回育綸公司，又拒與育綸公司核對帳冊，而多次將上開財物予以侵占入己，計所
    侵占之金額及貨物價值合計至少為十二萬一千五百三十點七美元（約為新台幣三
    百一十五萬九千七百九十八元，小數點以下四捨五入）。
二、案經育綸公司訴由臺灣臺中地方法院檢察署檢察官偵查起訴。
    理  由
一、訊據被告丙○○除對附表編號一之款項，認已於附表編號四內重覆計入外，對收
    受附表編號二至十之款項及貨物均自承在卷，惟矢口否認有業務侵占犯行，辯稱
    ：其中附表編號四之款項係含附表編號一之款項；又被告曾匯回近三萬美元貨款
    云云，又辯稱：本件如經計算，告訴人反積欠伊債務；因告訴人未依協議履約，
    使美國育綸公司虧損，經被告自行貸款，代墊公司每月六千美金之基本開銷，至
    公司於八十七年四月間清倉結束止，總計被告墊款及告訴人積欠薪資達十一萬餘
    元美金；被告至美國四年之公司開銷共約二十九萬美金，除以應收帳款及開辦費
    支出外，其餘均是被告墊付的云云。惟查：
（一）被告確有收受如附表之金額和貨物之事實，業據被告對除編號四部分應扣除六
      千元外，對其餘部分均自承不諱（本院卷二第四、五頁、卷二第十六至十八頁
      、卷二第八四頁），復據告訴人育綸公司代表人甲○○及職員董立民指訴在卷
      ，並有出口報單、送貨單、發票（即invoice）、被告簽收之收據影本可佐（
      參見本院卷一第五十二至六十三頁、六十五至七十二頁、第一一七至一二四頁
      ），是此部分已堪認定；又被告係告訴人之職員，支領育綸公司及美國育綸公
      司之薪資，負責美國業務，係從事業務之人，業據告訴人之代表人甲○○陳明
      在卷，並有勞工保險卡（偵卷第四頁）、薪資轉帳明細表（偵卷第二十頁、本
      院卷一第四十七至四十九頁、第二三二頁至二四八頁）在卷可佐；再查，被告
      自八十三年八月起至八十五年十一月底止，除曾傳真若干之開銷明細外，均未
      提出相關帳冊及原始交易憑証以供告訴人審核等情，亦據告訴人之代表人甲○
      ○陳明在卷，並有被告以傳真交付告訴人之開銷明細表（本院卷一第七十三至
      八一頁）在卷可佐，上開開銷明細表僅有項目而無單據，且非完整而連續之支
      出收入明細紀錄，甚且部分明細未載明支出日期，其中，經取八十五年十一月
      之開銷明細與美國育綸公司之美國銀行對帳單核對（本院卷一第八一頁與第一
      ０八、一０九頁），開銷明細所列之美國育綸公司現金餘額竟與美國銀行對帳
      單所載之現金餘額並不相符，銀行對帳單上所列之帳戶現金餘額遠較開銷明細
      現金餘額多達上萬美金，且就該月份美國銀行對帳單並有存入款項之資料，開
      銷明細表上均未列為收入，另美國銀行對帳單上有列提領（即十一月十二日之
      提款匯款部分），開銷明細表上亦未列為支出，顯見開銷明細表並未完全載明
      美國育綸公司實際之收入與支出，而二者不相符部分，更明被告對美國育綸公
      司之資金有挪用情形。被告係受僱告訴人，其收受告訴人附表所示之款項及貨
      物，自有提供帳冊及各原始交易憑証供告訴人審核之義務，其竟除傳真自列開
      銷明細外，均不提出相關帳冊、資料以供告訴人核對，顯見其有將持有之金額
      及貨品，變更持有為所有之意，其具意圖為自己不法所有之概括犯意，且確有
      侵占之犯行甚明。
（二）至被告侵占數額之計算，因被告既拒提美國業務之相關帳冊以供核對，又否認
      侵占，是被告侵占數額，顯難精確計算，惟告訴人確有交付如附表之金額及貨
      物予被告，亦為被告所不否認，而被告確有從事美國育綸公司之營運，且有銷
      貨盈餘，亦須支付人事、辦公室等相關營運成本，是被告侵占數額之計算，應
      以被告收受並持有告訴人交付附表所示之金額及貨物價值，扣除被告就美國育
      綸公司支付之營運虧損或營運成本之金額。經查：
（１）被告收受而持有之現金及貨物價值之計算：其中附表編號一、二、四部分之金
      額，依收據（即本院卷一第五十二頁、五十四頁）所載金額計算；另附表編號
      八部分之貨物價值，依送貨單（即本院卷一第六十五頁）所載金額計算；至附
      表編號三、五、六、七、九、十號貨物價值之計算，依告訴人所提出之出口報
      單及被告所提出之發票（即INVOICE，本院卷第一一七頁至一二四頁、本院卷
      二第六二頁）所列之數額並不相同，是金額之計算有異，本院就附表編號三、
      五、六、七、九、十號貨物價值，以被告主張之發票（即INVOICE，於本院九
      十年二月十九日筆錄，就INVOICE當庭譯為「出口報單」）上之數額計算（此
      數額計算對被告最為有利），先予敘明；是總計附表所列之現金及貨物價值，
      合計為二０九０八四點三美元。又公訴意旨所列被告亦收受而持有起訴書附表
      八之款項部分，業據被告供稱已於八十五年三月二十九日匯回同額款項即一萬
      美金予告訴人等語，並提出美國育綸公司八十五年三月之美國銀行對帳單（本
      院卷一第九十九頁）為據，復據告訴人供稱就此部分金額係起訴書附表八之款
      項之返還等語（九十年一月三日本院訊問，本院卷一第四一二頁；告訴人八十
      八年九月十六日補充理由狀，本院卷一第二二二頁），是本件就被告持有金額
      部分，應將起訴書附表八之款項予以扣除，附此敘明。
（２）再查，被告自八十三年八月起至八十五年十一月底止，均有就美國育綸公司進
      行營運等情，業據証人即育綸公司職員乙○○証述被告於八十三年至八十五年
      之任職情形在卷，其証稱：八十四年被告都有做表回來，至八十五年就很難聯
      絡到人，八十四年貨出去，被告都說庫存，沒有進項說明等語（本院卷一第一
      八四頁），並証稱：被告至八十五年十一月二十五日止，累計有賣出五十一台
      機器等語（本院卷一第二六八頁），並有被告傳真予告訴人之傳真函、被告以
      傳真交付告訴人之美國育綸公司開銷明細表（本院卷一第七十三至八十一頁）
      在卷可佐，再參以告訴人於八十五年十、十一月份於台灣尚有支付被告薪資，
      被告並有於八十五年十一月二十八日傳真美國育綸公司八十五年八月至十一月
      之開銷明細，至八十五年十二月十二日之後即無音訊等情，亦據告訴人之代理
      人甲○○陳述在卷，並有告訴人所提出之薪資轉帳明細表（偵卷第二十頁、本
      院卷一第四十九頁）、開銷明細（本院卷一第八十、八十一頁）在卷可佐，足
      認被告於八十五年十一月底之前，尚有就美國育綸公司進行營運，且就職務向
      告訴人進行報告，是本件侵占數額之計算，應扣除八十三年八月至八十五年十
      一月間之營運虧損或營運成本；至八十五年十二月之後之營運支出部分，既無
      証據証明被告尚有依告訴人指示進行營運，且為有益於告訴人之營運活動，是
      此部分之營運成本均不予扣除。又查：
    １美國育綸公司自八十三年八月至八十四年七月底止，共計虧損五七二二九美元
      ，自八十四年八月至八十五年七月底止，共計虧損五六九三美元，有被告提出
      之美國育綸公司之美國企業收入退稅單二份可佐（本院卷一第一一０頁至一一
      六頁），該年度之虧損金額即係退稅單所載之「應稅收入」（參見本院卷一第
      一一三及一一六頁之第三十欄），係以退稅單上所載明之收入（指扣除銷貨成
      本後之淨收入），再減去支出（指人事、辦公室租金、管銷等營運成本）之所
      得餘額，因屬負值，故為虧損金額。
    ２而美國育綸公司八十五年八月起至八十五年十一月底之四個月部分，因無帳冊
      及報稅資料等以供查核，無從審究其營運盈虧之金額，惟仍應扣除此期間之人
      事、辦公室租金等營運成本，此部分之營運成本之計算，既無帳冊，本院依被
      告於八十五年十一月二十八日傳真予告訴人之開銷明細表（本院卷一第八十頁
      ）進行估算，以最有利於被告之計算方式，推定其上所臚列之支出均係營運成
      本，依該明細表之全部支出數額相加，共計支出為二四六三一點六美元。此部
      分因無資料証明銷貨成本，無從就銷貨收入扣除銷貨成本而得淨收入，亦無從
      就淨收入扣除營運成本取得盈虧數額，故該期間不計算盈虧數額，而僅計算營
      運成本。
    ３綜上所述，合計美國育綸公司自八十三年八月至八十四年七月底之營運虧損為
      五七二二九美元，自八十四年八月至八十五年七月底之營運虧損為五六九三美
      元，自八十五年八月至十一月之營運成本為二四六三一點六美元，共計自八十
      三年八月至八十五年十一月間之營運虧損、營運成本，為八七五五三點六美元
      （57229+5693+24631.6=87553.6）。
（３）是被告持有之附表現金及貨物價值金額為二０九０八四點三元（詳見理由二之
      （１）），扣除美國育綸公司自八十三年八月至八十五年十一月間之營運虧損
      或營運成本，共計八七五五三點六美元（詳見理由二之（２）），所餘一二一
      五三０點七美元約新台幣0000000元（以八十四、八十五年間約一美元
      兌二十六元新台幣計算，小數點以下四捨五入）即為被告侵占之數額。
（４）至被告辯稱侵占數額尚須扣除支付廣告費用、業務員佣金、倉庫租金、稅款、
      運費云云，並提出美國育綸公司之支票存根（本院卷一第九十頁、第一二六至
      一六０頁）為據。惟查，本件因無帳冊可供查核美國育綸公司之收入及支出，
      以計算營運盈虧，是本件營運盈虧及成本之估算，既係依被告所提之退稅單為
      據，雖被告申報退稅之際，是否有將上開廣告支出、業務員佣金、倉庫租金、
      稅款、運費等計入銷貨成本或營運成本，均無任何帳冊及資料以供查核，惟被
      告既未提出任何証據証明其未將上開支出臚列計入，衡情此均係屬公司經營成
      本，一般申報稅款者均會計入，是此部分既已列入上開應予扣除之營運虧損及
      營運成本內，自不再僅就被告提出之此部分資料重覆扣除；另被告就八十五年
      十二月之後所舉之支出部分，既無証據証明被告自八十五年十二月之後，尚有
      依告訴人指示進行營運，已如前理由一之（二）之（２）所述，是自八十五年
      十二月之後所為之支出，均不予扣除，併此敘明。再被告辯稱：其有返台自行
      貸款一萬二千美金供公司使用云云（本院卷一第九十三頁），並提出美國銀行
      對帳單二紙為據（本院卷一第九十五、九十六頁，此部分翻譯文件之日期有誤
      載），惟查，依上開美國銀行對帳單被告所指部分，僅足証明於八十四年三月
      三十一日及八十四年十月十六日，美國育綸公司之上開銀行帳戶內，曾各有七
      千美金及五千美金存入，惟不足証明係因何原因而有上開款項存入，是被告所
      辯其尚自行貸款匯入美國育綸公司部分，顯非可採；另被告一度辯稱：曾於八
      十五年間匯回公司近三萬美金；即八十五年七月十五日匯回育綸公司二萬美金
      ，於八十五年十一月十二日匯回育綸公司六千二百六十六元美金云云（本院卷
      一第九十七頁），並提出八十五年七月及十一月之美國銀行對帳單為據（本院
      卷一第一０二頁至一０九頁），惟查，被告此部分匯款，係為購買另批貨物之
      對價，並未計入本件侵占數額等情，亦據被告所不否認（本院九十年一月三十
      日訊問，本院卷二第三頁），復據告訴人之代表人甲○○陳明（參見九十年一
      月三十日本院訊問，本院卷二第三頁，告訴人八十八年九月七日、九月十六日
      答辯狀，本院卷一第一九三頁、第二二二頁），並有送貨單、出口報單及發票
      為據（本院卷一第二二八頁至二三０頁、本院卷二第六頁、第六五頁），是被
      告此部分匯款，既係另購貨物之支付價金，並有收受同值貨物，而與本件無涉
      ，自不能再從本件侵占數額予以扣除，被告此部分辯解，亦非可採。
（５）至告訴人指稱：美國育綸公司經查証係登記為被告所有云云，並提出徵信資料
      為據（本院卷一第四一八至四二七頁），意指被告在美國一切營運活動均非為
      告訴人之利益而為，而指稱被告本件侵占之數額應係附表所列之財物云云。惟
      查，此部分之徵信資料僅指稱被告擁有美國育綸公司百分之百的股本，然均未
      提出任何証據資料証明，是此部分資料係徵信者鄧白氏於審判外之陳述，已非
      可採，是告訴人此部分之指証應屬無據，本件被告侵占數額之計算，仍應扣被
      告自八十三年七月至八十五年十一月底間之營運虧損、營運成本，始屬合理。
（三）被告雖辯稱：並無侵占云云，惟其既無侵占犯行，何以竟未能提出相關帳冊及
      相關憑証以供核對計算，又美國育綸公司係告訴人所出資，被告即有提供帳冊
      、收入及支出之各原始交易憑証以供告訴人審核之義務，再參以被告曾於八十
      四年七月及八十五年七月向美國稅捐單位申報退稅，必有相關帳冊據以辦理申
      報，否則申報數額如何計算，然本件訴訟已近三年，被告竟未提出全部帳冊以
      供查証，且查，被告自八十三年至八十五年二月間多次要求告訴人出貨至美國
      ，顯見上開貨物在美國陸續銷售，又該銷售之貨物係屬機器，尚需提供維修等
      服務，亦為被告自承在卷，何以貨物銷售之對象、數量、金額，均無任何帳冊
      及資料以供查核？是被告就經手之現金及貨物處理情形，均屬帳目不清，其具
      侵占犯行甚明，所辯顯非可採；至被告再辯稱：附表編號四之款項已含附表編
      號一之款項；因告訴人未依協議履約，使美國育綸公司虧損，經被告自行貸款
      ，代墊公司每月六千美金之基本開銷，至公司於八十七年四月間清倉結束止，
      總計被告墊款及告訴人積欠薪資達十一萬餘元美金；被告至美國四年之公司開
      銷共約二十九萬美金，除以應收帳款及開辦費支出外，其餘均是被告墊付的云
      云，惟查，被告空言指稱美國育綸公司虧損，惟未能提出帳冊以供查核究有無
      虧損及虧損金額為何，是否已逾告訴人之交付財物之價值，其空言指稱代墊款
      項，又未能提出其自八十五年十二月後尚有受告訴人指示進行營運活動，報告
      營運往來之資料，猶辯稱告訴人積欠薪資，所辯自非可採；又查，被告雖提出
      八十六年間美國育綸公司之貸款帳目資料（本院卷一第八十五、八十六頁），
      惟此部分均無証據証明被告自八十五年十二月之後，尚有依告訴人指示進行營
      運，且依該資料亦無從証明實際貸款金額及貸款所得之去向，是被告於八十六
      年九月間以美國育綸公司自行借貸部分，不足為有利於被告之認定，又此部分
      既無証據証明被告實際貸得金額為何，是亦不足認定被告就此部分亦涉侵占犯
      行，併此敘明。事証明確，被告業務侵占犯行，堪予認定。
二、查被告係告訴人育綸公司之職員，職務上掌管育綸公司至美國設立據點，拓展業
    務之全部財物，係從事業務之人。核被告所為，係犯刑法第三百三十六條第二項
    之業務侵占罪。又被告收受告訴人送付之貨物及款項多筆，其竟陸續多次侵占，
    所犯構成要件相同，顯係基於概括犯意反覆為之，為連續犯，以一罪論，並依法
    加重其刑。公訴意旨認被告亦侵占告訴人於八十四年七月二十一日匯款一萬元之
    部分（即起訴書附表編號八），此部分所認顯係有誤，已於理由一之（二）之（
    １）之後段詳予敘明，此部分公訴人認與前開有罪部份有裁判上一罪關係，爰不
    另為無罪之諭知。又告訴人交予被告之金額及貨物價值，及被告侵占之數額，其
    認定理由已如前述；至公訴意旨雖認告訴人交予被告之金額及貨物價額高達新台
    幣七百七十八萬五千七百七十二萬元云云，此部分所認之價額顯係有誤，另公訴
    意旨認被告侵占之貨物價值約為五萬美金云云，惟起訴書內並未載明該侵占數額
    之認定依據及理由，是此部分所認顯係有誤，附此敘明。爰審酌被告受僱告訴人
    至美國拓展業務，竟恃告訴人自台灣查核帳冊之不便，從中舞弊侵占公司款項，
    且拒不提出全部相關帳冊和資料以供查核，經通緝始到案，到案後僅零星提供支
    票存根及可証明自己曾匯款予告訴人之數個月分之美國銀行對帳單，對自己帳目
    不清均無悔意，反一再狡詞卸責，暨本件侵占金額高達十二萬餘美金，折合新台
    幣為三百一十五萬餘元等一切情狀，量處如主文所示之刑。
據上論斷，應依刑事訴訟法第二百九十九條第一項前段、刑法第五十六條、第三百三
十六條第二項，罰金罰鍰提高標準條例第一條前段，判決如主文。
中      華      民      國    九十      年      四      月    二十三    日
                                        臺灣臺中地方法院刑事第一庭
                                            法  官  黃  家  慧
右正本證明與原本無異。
如不服本判決，應於判決送達後十日內向本院提出上訴狀，上訴於臺灣高等法院臺中
分院( 須附繕本 )。
                                            書記官
中      華      民      國    九十      年      四      月    二十四    日
附表
┌──┬─────┬────────────┬─────────────┐
│編號│日期      │項目及價值（單位美元）  │說明                      │
│    │          │                        │                          │
├──┼─────┼────────────┼─────────────┤
│一  │83.8.16.  │現金                    │取款收據一張（本院卷一第五│
│    │          │美金6000美元            │十二頁）                  │
├──┼─────┼────────────┼─────────────┤
│二  │83.8.16.  │現金新台幣5000，以匯率26│取款收據一張（本院卷一第五│
│    │          │計，折合約為美金192.3元 │十二頁）                  │
├──┼─────┼────────────┼─────────────┤
│三  │83.9.30.  │機器乙批，              │送貨單一張                │
│    │          │價值為美金6900美元      │發票一張（本院卷一第一二四│
│    │          │                        │頁）                      │
├──┼─────┼────────────┼─────────────┤
│四  │83.10.5.  │現金                    │收據二張（本院卷一第五十四│
│    │          │美金50000元             │頁）                      │
├──┼─────┼────────────┼─────────────┤
│五  │83.11.25. │機器乙批，              │出貨單、出口報單          │
│    │          │價值為美金39100美元     │發票一張（本院卷一第一一九│
│    │          │                        │頁）                      │
├──┼─────┼────────────┼─────────────┤
│六  │84.1.20   │機器乙批，              │出貨單、出口報單          │
│    │.         │價值為美金34010美元     │發票一張（本院卷一第一二一│
│    │          │                        │頁）                      │
├──┼─────┼────────────┼─────────────┤
│七  │84.3.25.  │機器乙批，              │出貨單、出口報單          │
│    │          │價值為美金4003美元      │發票一張（本院卷一第一二二│
│    │          │                        │頁）                      │
├──┼─────┼────────────┼─────────────┤
│八  │84.12.8   │機器乙批，              │送貨單一張（本院卷一第六十│
│    │          │價值為美金504美元       │五頁、卷二第九頁）、傳真函│
│    │          │                        │（本院卷二第五四、五五頁）│
├──┼─────┼────────────┼─────────────┤
│九  │85.1.6.   │機器乙批，              │送貨單、出口報單          │
│    │          │價值為美金6240美元      │發票一張（本院卷一第一二三│
│    │          │                        │頁）                      │
├──┼─────┼────────────┼─────────────┤
│十  │85.2.10   │機器乙批，              │送貨單二張、出口報單三張  │
│    │          │價值為新台幣0000000元， │（本院卷一第六八至七二頁）│
│    │          │以27.4匯率計，          │、發票一張（本院卷二第六二│
│    │          │價值為美金62135美元     │ 頁）                     │
├──┴─────┴────────────┴─────────────┤
│編號一至十之現金及貨物價值合計為美金209084.3美元                      │
└───────────────────────────────────┘
附論罪科刑法條：
刑法第三百三十六條
對於公務上或因公益所持有之物，犯前條第一項之罪者，處一年以上七年以下有期徒
刑，得併科五千元以下罰金。
對於業務上所持有之物，犯前條第一項之罪者，處六月以上五年以下有期徒刑，得併
科三千元以下罰金。


司法院資訊處製作；財團法人民間司法改革基金會備份。
